臺灣臺北地方法院民事判決　　　　　　　95年度保險字第46號
原　　　告　甲○○
訴訟代理人　劉承斌律師
複　代理人　李基益律師
　　　　　　謝思賢律師
　　　　　　丁○○
被　　　告　三商美邦人壽保險股份有限公司
法定代理人　丙○○
訴訟代理人　姜志俊律師
複　代理人　吳泓峻律師
上列當事人間給付保險金等事件，本院於民國96年11月16日言詞
辯論終結，判決如下：
    主  文
確認原告與被告間所訂立保單號碼000000000000號
之保險契約關係存在。
原告其餘之訴及假執行之聲請均駁回。
訴訟費用由被告負擔百分之九十五，餘由原告負擔。
    事實及理由
壹、程序方面：
    按訴狀送達後，原告不得將原訴變更或追加他訴，但擴張或
    減縮應受判決事項之聲明者，不在此限，民事訴訟法第255
    條第1項第3款定有明文。本件原告於起訴時訴之聲明第2項
    原係訴請被告給付新台幣（下同）123,000元，嗣於民國95
    年8月1日更正訴之聲明為被告應給付114,000元，核屬訴之
    聲明之減縮，依前揭規定，本院自應予以准許，合先敘明。
貳、實體方面：
一、原告主張：
（一）原告於93年11月22日向被告投保人身壽險、意外險、醫療
      險及附約等保險，保單號碼：000000000000號，被保險人
      係原告出生甫滿三個月之女兒黃鈺婷（嗣更名為黃心汝）
      ，受益人則為原告，嗣於93年12月6日黃鈺婷因嗆到東西
      且發紺，於2日後並出現疑似抽筋症狀，經醫師建議於同
      年月16日安排腦波檢查，發現右腦不正常放電，又黃鈺婷
      於94年1月9日因急性支氣管炎及支氣管肺炎住進新光吳火
      獅紀念醫院（以下簡稱新光醫院）治療，其間因癲癇症狀
      發作，經醫師會診後於同年月17日出院當日進行核磁共振
      檢查，始發現腦萎縮及右腦硬腦膜下出血，嗣於94年1月
      30 日又因其他感染性病源引起之急性細支氣住進台北榮
      民總醫院，於同年2月6日出院。又黃鈺婷於同年3月8日則
      因支氣管性肺炎至台北榮民總醫院急診並於同日住院，雖
      於同年月11日出院，但又於同年月12日因支氣管性肺炎住
      院治療檢查於同年月24日出院，其中第一、二次之保險金
      被告業已理賠，惟對於94年3月8日及12日之保險事故，原
      告於94年3月29日檢具保險事故之證明文件向被告申請保
      險理賠，被告竟以原告於投保時未據實告知「幼童人壽保
      險要保書」（以下簡稱系爭要保書）告知事項欄第3、5、
      9（3 ）項所載之事項、曾患有肺炎、支氣管炎及帶病投
      保為由拒絕理賠，並依保險法第64條第2項規定，於94年7
      月6日寄發台北吳興郵局第2715號存證信函，解除保險契
      約。
（二）原告於93年11月22日，在原告任職之億祥企業管理顧問有
      限公司，與被告之經理乙○○簽訂系爭保險契約時，確已
      將黃鈺婷日前因感冒治療及新生兒健康檢查紀錄等相關就
      診情形告知乙○○，並無故意隱匿或過失遺漏之情形，原
      告並主動表示可以提供相關之就診暨健檢紀錄供被告審查
      ，然乙○○卻以上開病情均係一般新生兒之日常生病，無
      須紀錄，而在系爭要保書告知事項欄均勾選「否」，縱使
      乙○○未依原告之陳述據實填載要保書中之告知事項，因
      其仍為被告之使用人，自難認原告有故意隱匿或過失遺漏
      之情形，從而原告已盡詳實之告知義務。又黃鈺婷於93年
      10月15日雖曾因幼兒型呼吸道感染（俗稱之感冒）就診，
      惟業經新光醫院己○○醫師門診治療後，再於同年月22日
      至醫院複診，且經治療後痊癒未見有任何後遺症狀，顯見
      黃鈺婷未帶病投保，且投保前之感冒與投保後94年1月9日
      急性支氣管炎及支氣管肺炎、同年月17日出院當日進行核
      磁共振檢查發現腦萎縮及右腦硬腦膜下出血、同年月30日
      之其他感染性病源引起之急性細支氣、同年3月8日之支氣
      管性肺炎、同年月12日之支氣管性肺炎等保險事故之發生
      無關，從而縱原告未履行據實告知義務時，被告亦不得藉
      此無關危險發生之事實解除契約。故依保險法第64條第2
      項規定，被告解除契約並不合法，兩造間之保險契約仍繼
      續存在，被告依保險法第29條第1項前段、第34條規定，
      仍應給付第三、四次保險事故之保險金及依年息10%計算
      之遲延利息，爰依系爭保險契約關係，請求被告如數給付
      。
（三）並聲明：（1）確認原告與被告間所訂立保單號碼0000000
      00000之保險契約法律關係存在。（2）被告應給付原告11
      4,000元，及自94年4月16日起至清償日止，按年息10%計
      算之利息。（3）願供擔保聲請宣告假執行。
二、被告辯稱：
（一）原告於93年11月22日向被告業務員簽具系爭要保書，惟其
      對系爭要保書告知事項欄第3項「被保險人最近2個月內是
      否曾因受傷或生病接受醫師治療、診療或用藥？」、第5
      項「被保險人過去2年內是否曾因健康檢查有異常情形而
      被建議接受其他檢查或治療？（亦可提供檢查報告代替回
      答）」、第9項第3點「附加健康險者請回答：除壽險部分
      所列之疾病外，現在及過去1年內是否患有下列疾病？（3
      ）肺炎、支氣管炎... 」，均勾選否。嗣經被告依原告授
      權，於94年6月10日向新光醫院調得黃鈺婷之醫療紀錄，
      始知悉黃鈺婷於投保前之93年9月9日、同年10月12日、同
      年10月15日、同年10月22日，因支氣管炎、肺炎等病，先
      後多次前往該醫院就診，足見黃鈺婷於投保前2個月內業
      已生病接受醫師治療，及於投保前1年內患有肺炎、支氣
      管炎，非僅係幼兒型呼吸道感染，尤非原告自稱之感冒而
      已，被告自得依保險法第64條規定，於94年7月6日解除系
      爭保險契約，原告於嗣後提起確認之訴，其請求自無理由
      。
（二）系爭保險契約之「日額型住院醫療終身健康保險附約」（
      以下簡稱日額型附約）、「新住院醫療保險附約」（以下
      簡稱新住院附約）各項保險金之受益人為被保險人本人即
      黃鈺婷，而非原告，從而原告遽為請求系爭保險金之給付
      ，自非適格之當事人。
（三）並聲明：（1）原告之訴及假執行之聲請均駁回。（2）如
      受不利判決，願供擔保請准宣告免為假執行。
三、兩造不爭執之事項：
（一）原告於93年11月22日經由被告之業務員乙○○，以其女黃
      鈺婷為被保險人，向原告投保終身壽險，並附加日額型附
      約、新住院附約等保險，保單號碼000000000000號；倘保
      險事故發生，依日額型附約被告應給付30日以內住院保險
      金每日2,000元、出院療養保險金每日1,000元、加護病房
      保險金每日4,000元，依新住院附約被告應給付每日病房
      費用保險金每日1,000元。
（二）黃鈺婷於94年3月8日，因支氣管性肺炎在台北榮民總醫院
      住院，於同年月11日出院，又於同年月12日因支氣管性肺
      炎住院治療檢查，於同年月24日出院，發生保險事故，原
      告請求被告給付保險金114,000元。
（三）原告於94年3月29日檢具保險事故之證明文件向被告申請
      上述住院保險金等各項保險理賠，被告以原告於投保時，
      就要保書之書面詢問未據實告知，足以變更或減少被告對
      於危險之估計為由拒絕理賠，並於94年7月6日寄發存證信
      函解除保險契約。
四、得心證之理由：
    原告請求確認其與被告間所訂立保單號碼000000000000之保
    險契約法律關係存在，並主張被告應依系爭保險契約關係，
    給付原告保險金114,000元；被告雖不否認本件保險發生其
    應負之保險事故，惟拒絕給付保險金，並以前開情詞置辯。
    是本件應審究者，為被告以要保人即原告違反保險法第64條
    之據實說明義務，解除契約，是否有理由？原告請求被告給
    付保險金114,000元，是否有理由？經查：
（一）按確認法律關係之訴，非原告有即受確認判決之法律上利
      益者，不得提起之；確認證書真偽或為法律關係基礎事實
      存否之訴，亦同。前項確認法律關係基礎事實存否之訴，
      以原告不能提起他訴訟者為限，民事訴訟法第247條第1、
      2項定有明文。被告於94年7月6日寄發存證信函，以原告
      違反據實說明義務為由，解除系爭保險契約，有存證信函
      在卷可稽（見本院卷第90頁）。是原告就其與被告間之系
      爭保險契約關係是否有效存在，關係日後保險事故發生或
      期限屆至時，得否請求被告給付保險金，其有確認利益，
      從而，原告請求確認系爭保險契約關係存在，尚無不合，
      先予敘明。
（二）次按訂立契約時，要保人對於保險人之書面詢問，應據實
      說明。要保人故意隱匿，或因過失遺漏，或為不實之說明
      ，足以變更或減少保險人對於危險之估計者，保險人得解
      除契約；其危險發生後亦同。但要保人證明危險之發生未
      基於其說明或未說明之事實時，不在此限，保險法第64條
      第1、2項定有明文。該條之立法理由主要在於強調在計算
      保險契約內之保費時，保險人能獲得充分之資料，故責令
      要保人善盡誠實信用原則，將所知及應知事項告知保險人
      ，故保險法上違反據實說明義務之解除權，不以純客觀上
      是否具有當事人未告知保險人之事實為要件，而只限於被
      保險人所知悉或應知悉者，至於是否為應知悉事項需由要
      保人或被保險人之地位環境、所處狀況判斷之，如要保人
      或被保險人於投保當時主觀上確信其並無該等情事而未告
      知時，縱使在客觀上具有該等情事，亦應認要保人或被保
      險人已具有最大之善意。又為確定要保人應盡據實告知義
      務之範圍，以保險人書面所提之問題為限，如要保人對書
      面詢問有隱匿、遺漏或不實說明之情事，須視未告知或不
      實之說明是否為重要事項足以變更或減少保險人對為危險
      之估計而定；惟依保險法第64條第1項規定：「訂立契約
      時，要保人對於保險人之書面詢問，應據實說明」等語，
      並未限定要保人須以書面盡其說明義務，則要保人以言詞
      就上開書面詢問事項盡據實說明義務，為法所不禁。
（三）就被告辯稱：原告就系爭要保書上之書面詢問事項（要保
      書第十欄中所列），其中「3、被保險人最近2個月內是否
      曾因受傷或生病接受醫師治療、診療或用藥？」、「5、
      被保險人過去2年內是否曾因健康檢查有異常情形而被建
      議接受其他檢查或治療？（亦可提供檢查報告代替回答）
      」、「9、附加健康險者請回答：除壽險部分所列之疾病
      外，現在及過去1年內是否患有下列疾病？（3）肺炎、支
      氣管炎... 」等事項違反據實告知義務一節，固提出系爭
      要保書為據（見本院卷第22至24頁）。經查，被保險人黃
      鈺婷於原告93年11月22日為要保前，於同年9月9日、25日
      預防注射、健診，於同年10月12日因呼吸道症狀就診，於
      同年10月15日因上開症狀未改善回診，於同年10月22日因
      上開症狀回診有進步，而前往新光醫院就診等情，此有新
      光醫院96年3月26日函所附病歷紀錄、病歷摘要可參（見
      本院卷第183至207頁），並為被告所不爭執，可堪採信。
      又依新光醫院96年3月26日函覆本院所附己○○醫師書寫
      之病歷摘要記載：「93年10月12日因呼吸道症狀就診，呼
      吸道感染為當次就診的診斷，唯不排除細支氣管發炎」、
      「... 臨床判斷不排除可能之細支氣管併非典型之支氣管
      性肺炎，故予以... 抗生素...，但臨床上未至所謂一般
      認定之嚴重肺炎，故當時病歷記載為Bronchopneumonia支
      氣管肺炎，於健保給予範疇考量下所下之診斷... 」、「
      ... 共14天療程即可完整完全治療，不應有其他後遺症，
      且見當次已可接受預防注射了」等語（見本院卷第184頁
      ）；及依新光醫院以96年10月3日函覆本院所附己○○醫
      師書寫病歷摘要記載：「『臨床判斷不排除可能之細支氣
      管併非典型之支氣管性肺炎』與一般認定之幼童的『支氣
      管肺炎』或『肺炎』不同，由理學檢查聽診中無明顯喘鳴
      音或囉音，惟就臨床判斷為非典型之呼吸道感染」、「93
      年10月12日、93年10月15日、93年10月22日於門診中跟家
      屬解釋『非典型之呼吸道感染』，惟因『R/O Bronchopn
      』屬鑑別診斷中不排除或想要排除的一個診斷，故未跟家
      屬提及『肺炎』之類的字眼，而的確此幼兒罹患就臨床判
      斷非一般所認知之『肺炎』」等語（見本院卷第255頁）
      ；已足認原告於93年11月22日填寫要保書時，主觀上確有
      足夠之依據相信黃鈺婷並未患有肺炎或支氣管炎。是原告
      信賴負責診治之己○○醫師判讀結果，主觀上認定黃鈺婷
      於締約時確無肺炎或支氣管炎等病情，而於被告締約時書
      面詢問現在及過去1年內是否患有肺炎、支氣管炎時，回
      答沒有，自無故意隱匿、過失遺漏、或為不實說明，足以
      變更或減少保險人對於危險估計之情形，是被告辯稱原告
      就系爭要保書上之書面詢問事項（要保書第十欄中所列）
      ，其中第9項第3點未據實告知等語，尚不足採。
（四）又原告於93年11月22日為本件要保時，即已告知被告之業
      務員乙○○有關被保險人黃鈺婷前曾感冒、生病、接受醫
      師治療等情，業據證人即原告之同事戊○○到庭證稱：「
      ... 原告的女兒和我女兒相差1個月，我們一起投保，...
      簽約時有我和甲○○、乙○○，... 原告要保書上告知事
      項何人勾選我不知道，我知道原告的女兒投保前有生病，
      有去看小兒科，是因為感冒，當時聊天時有向乙○○說，
      ... 我們倆的小孩都有心臟閉鎖不全，醫生說新生兒很多
      都是這個樣子，以後就會好了，當時都有告訴乙○○」等
      語明確（見本院卷第134頁）；證人乙○○於本院則證稱
      ：「... 要保書上的告知事項打勾部分是我邊問原告邊勾
      的，原告當時告訴我黃鈺婷1個多月前有感冒，沒有其他
      病症」、「（問：原告既告訴你他女兒在1個多月前有感
      冒，為何在要保書告知事項第3項勾否？）因為原告說感
      冒是1個多月前，當時已經痊癒，公司當時有告訴我們感
      冒的部分業務員自己可以判斷，所以我判斷這部分不用告
      訴保險公司」等語（見本院卷第135、136頁）。依上所陳
      ，原告於要保時業已告知乙○○有關被保險人黃鈺婷其前
      感冒、生病、接受醫師治療；而上開書面詢問事項第3、5
      項，其後僅有是、否二欄供勾選，並無供具體說明之欄位
      ，則原告簡要敘明：感冒、生病、接受醫師治療等語，應
      認其已就上開書面詢問事項盡說明義務。故被告辯稱原告
      就系爭要保書上之書面詢問事項（要保書第十欄中所列）
      ，其中第3、5項未據實告知等語，亦不足採。
（五）再衡諸社會常情，被告係藉包含乙○○在內之業務員，擴
      大宣傳保險概念及招攬人民投保之範疇，故乙○○縱非被
      告之代理人，惟已屬民法債編中之「使用人」概念。另斟
      酌現代一般人民在保險之招攬過程中，要保人通常僅與向
      其招攬之業務員有所接觸，且要保人之危險情況並非祗有
      身體狀況而已，舉凡經濟財物、家庭背景、特殊嗜好等皆
      是，凡此均有業務員由要保人處調查得知，故考量社會現
      況之必要性而言，自應賦予業務員有告知義務之受領權，
      。依上，因認原告於要保時，以言詞告知被保險人黃鈺婷
      感冒、生病就診之事實予乙○○知悉，於社會現況之必要
      性觀之，應認乙○○有受領告知之權限，僅因乙○○自行
      判斷此部分無須告知，故未於要保書上據實填載，致上被
      告未能知悉，在此有類推適用民法第224條規定之相同法
      律狀態，而使被告就其使用人即乙○○之過失負同一責任
      （最高法院85年度台上字第179號判例可資參照）；易言
      之，乙○○知悉有關被保險人黃鈺婷於本件要保前有感冒
      生病就診之情事，視同被告知悉上開情事。
（六）承上說明，原告於要保時，主觀上認定黃鈺婷確無肺炎或
      支氣管炎等病情，且已以言詞就系爭要保書上之書面詢問
      事項（要保書第十欄中所列）第3、5、9（3）項告知被告
      之業務員即乙○○，視同被告已知悉，原告並無違反據實
      告知義務，則被告於94年7月6日以要保人即原告違反據實
      說明義務為由解除契約，即非正當，是原告以被告無解除
      契約之理由，訴請確認兩造間之保險關係存在，為有理由
      ，應予准許。
（七）原告雖主張其為本件保險契約之受益人，故得請求被告給
      付原告保險金114,000元等語。惟系爭要保書上固記載身
      故保險金受益人為原告（見本院卷第22頁），然本件保險
      包含壽險、意外險、醫療險及附約等，故各該保險金受益
      人究係何人，自應視各保險之內容決之。而系爭日額型附
      約於第10條、第11條已記載，被保險人可請求之保險金計
      有住院保險金、加護病房保險金、出院療養保險金等，系
      爭新住院附約第10條則記載，被保險人可請求之保險金有
      每日病房費用保險金等，且日額型附約及新住院附約分別
      於第19條第1項記載：「本附約各項保險金之受益人為被
      保險人本人，本公司不受理其指定或變更」，此有日額型
      附約、新住院附約可稽（見本院卷第50至53頁、第62至65
      頁）；故要保書上之身故保險金受益人，自係指壽險、傷
      害險等有身故保險金給付項目之身故保險金受益人而言，
      原告主張其係本件醫療、住院保險金之受益人，應非可取
      。是原告依日額型附約第16條、新住院附約第18條，固得
      向被告申請給付保險金予被保險人黃鈺婷，惟被告僅得向
      被保險人黃鈺婷給付保險金，原告既非本件醫療、住院保
      險金之受益人，其自非得主張被告應向其給付，原告請求
      被告應給付原告保險金114,000元，亦難認為適法，
五、綜上所述，本件原告並未違反保險法第64條規定之據實說明
    義務，原告解除契約不合法；惟原告既非本件醫療、住院保
    險金之受益人，其自非得主張被告應向其給付。從而，原告
    請求確認兩造間之保險關係仍屬存在，為有理由，應予准許
    ；至本於保險契約關係，請求被告給付原告114,000元，及
    自94年4月16日起至清償日止，按年息10%計算之利息，為無
    理由，不應准許，其假執行之聲請亦失所附麗，應併予駁回
    。
六、本件事證已臻明確，兩造其餘之攻擊防禦方法及所提證據，
    經審酌後認均無礙判決之結果，爰不予一一論述。
七、據上論結，本件原告之訴為一部有理由、一部無理由，依民
    事訴訟法第79條，判決如主文。
中　　華　　民　　國　　96　　年　　12　　月　　14　　日
                  民事第六庭    法　官　蕭清清
以上正本係照原本作成
如對本判決上訴，須於判決送達後20日內向本院提出上訴狀
中　　華　　民　　國　　96　　年　　12　　月　　14　　日
                       　　　　 書記官　林秀娥
